【裁判字號】    92,上更(一),68
【裁判日期】    920513
【裁判案由】    公共危險
【裁判全文】
臺灣高等法院刑事判決                        九十二年度上更（一）字第六八號
    上  訴  人
    即  被  告  乙○○
    選任辯護人  林詮勝律師
右上訴人因公共危險案件，不服臺灣臺北地方法院八十八年度訴字第一四二七號，中
華民國八十九年二月二十九日第一審判決（起訴案號：臺灣臺北地方法院檢察署八十
八年度偵字第四三三二號），提起上訴，判決經最高法院發回更審，本院判決如左：
    主  文
原判決關於乙○○公共危險部分撤銷。
乙○○被訴公共危險部分無罪。
    理  由
一、公訴意旨略以：被告乙○○與鄧雲富二人係夫妻（鄧雲富業經判決無罪確定）；
    傅琪惠（改名丙○○，仍以傅琪惠稱之）、乙○○二人為姊妹；乙○○因與傅琪
    惠有房屋租賃糾紛，竟懷恨在心，於民國（下同）八十八年一月十四日凌晨二時
    五十五分許，共謀至臺北市○○街一五八號五樓為傅琪惠居住之處所，趁夜深之
    際，以含有汽油類成分之揮發性液體，潑灑於傅琪惠上揭住處之大門處，再以明
    火點燃，致上址門口處起火燃燒，幸鄰居及時發現滅火，火勢始未波及屋內及他
    戶，而未成災，因認被告涉犯刑法第一百七十三條第三項、第一項之放火燒燬現
    供人使用之住宅未遂罪嫌云云。
二、檢察官認被告涉犯上開行為係以被害人傅琪惠之指訴。證人陳建森證稱：在
    案發時確實有看到乙○○、鄧雲富二人倉皇離去等語。乙○○、鄧雲富二人於
    警訊及偵查中之供述前後反覆矛盾，且彼此說詞互有出入，顯有匿飾隱瞞。告
    訴人會同警員於案發當日凌晨四時許，至被告住處按鈴均無人應門，被告辯稱當
    時在家睡覺非可採信。現場相片七幀、臺北市政府消防局火災原因調查報告書
    、臺北市政府消防局火災證物鑑定報告書、火災出勤觀察紀錄等在卷可按，為其
    論據。
三、訊據被告乙○○堅決否認有放火燒燬告訴人傅琪惠上開住處之犯行，其所為辯解
    及選任辯護人為其辯護略以：
    I上訴人乙○○與告訴人傅琪惠間之租賃契約於八十七年十一月三十日屆至，上
      訴人因另購位於臺北縣土城市○○路一０七號十六樓之一的新居，約需於八十
      八年一月間完工遷入，遂央求告訴人將租賃期間延後一個月，上訴人願以原有
      之押金扣抵房租，但告訴人表示必須先付租金，不同意由押金中抵付，兩人是
      有些不愉快，上訴人並於延住兩個月後搬離該屋，不肯再與其連繫，而將鑰匙
      交由守衛保管。由此以觀，上訴人縱未按月給付延住之房租，亦未取回押金，
      上訴人殊無不滿到需要放火燒屋之理由。
    II告訴人之住處為十層樓之集合住宅，上訴人已無房屋之鑰匙，則上訴人於事發
      之深夜，如何與不詳姓名之成年男子開門入內，即有疑義。
    III告訴人於八十八年一月十七日第一次警訊時，指稱：『當時我看見一男一女時
      ，確定跑在前面的女孩子之背影是我妹妹』係屬臆斷，甚或杜撰。
    Ⅳ證人汪鑫佐所稱之鄰居，即係對面之住戶甲○○，依證人甲○○於九十二年四
      月十四日傳訊到庭證稱，當時其子雖聽到樓梯間有男女之講話聲，但以為是告
      訴人夫婦晚歸，後來火災之警鈴大響，他們因見告訴人大門上之紗網著火，火
      勢不大，遂先用水試圖澆熄，但潑水不熄，甲○○再用滅火器加以撲滅，撲滅
      後才按電鈴叫醒告訴人，告訴人夫婦好像睡得很沉，一起出來才知火災事，並
      沒有拿滅火器，其子稱起火前有一男一女之講話聲，乃立即從自家陽台往外看
      ，並未看到任何人往外衝，則遑論得知火警在後之汪鑫佐及告訴人；且火警一
      起，警報器自動切斷電源，自無汪鑫佐所稱『一男一女係分乘電梯及步行走樓
      梯離開』之可能。
    Ⅴ證人陳建森於鄧雲富之部分，既有瑕疵，於上訴人之部分，又無其他積極之證
      據可資補強，自不應採為不利於上訴人之證據。另一證人朱哲毅，並不能清楚
      指出上訴人是否即為案發當時從大門口走出之女子，則於本案，即不能採為不
      利上訴人之證據。
    Ⅵ案發當天晚上深夜，雖有人按上訴人家裡門鈴，惟上訴人剛遷居不久，為安全
      起見而未為開門，是以證人即承辦警員賴茂進所謂上訴人，不在場證明之供述
      不一致云云，實有誤會。
四、按犯罪事實應依證據認定之，無證據不得推定其犯罪事實。又不能證明被告犯罪
    者，應諭知無罪之判決，刑事訴訟法第一百五十四條、第三百零一條第一項分別
    定有明文。次按事實之認定，應憑證據，如未能發現相當證據，或證據不足以證
    明，自不能以推測或擬制之方法，為裁判基礎（最高法院四十年臺上字第八六號
    判例參照）。又認定犯罪事實，所憑之證據，雖不以直接證據為限，間接證據亦
    包括在內，然無論直接或間接證據，其為訴訟上之證明，須於通常一般之人均不
    致於有所懷疑，而得確信其為真實之程度者，始得據之為有罪之認定，倘其證明
    尚未達到此一程度，而有合理性懷疑存在時，即無從為有罪之認定，此亦有最高
    法院七十六年臺上字第四九八六號判例可資參照。經查：
    I告訴人傅琪惠於八十八年一月十七日第一次接受臺北市政府消防局火災調查科
      訊問時指稱：『當時我看見一男一女時，確定跑在前面的女孩子之背影是我妹
      妹，男的不太清楚』；然於八十八年一月十八日警訊時，則稱：『我聽到鄰居
      的叫聲便快速跑到五樓陽台，看到我胞妹乙○○倉促的從我家樓下大門奔跑出
      去，並且和一名男子在一起，當時和乙○○在一起的男子，我沒有看到臉，我
      有看到乙○○的臉，她是穿黑色外套』（見偵查卷第六十五頁、第四頁背面）
      ，前後僅相距一天，供述卻相去如此之遠；果告訴人於案發當時，確實見到該
      在後面的男子看不清楚，又何以看得見跑在前面的女人，並確定背影即為上訴
      人？本院為確認傅琪惠陳述之真實性，再次訊問時，其則陳稱：我是要去前面
      陽台拿滅火器時，看到一男一女從我家樓下的門口跑出去。有無看到該一男一
      乙○○，再，其既可以確定該女子係其妹妹，而被告乙○○當時與鄧雲富二人
      係夫妻，何以鄧雲富之臉或背影，其竟無法確認，常情亦有違，故其於八十八
      年一月十八日警訊時陳述之真實性，即非無疑。
    II更何況依證人甲○○即住告訴人對門的鄰居於本院到庭證稱：其於臺北市○○
      街一六０號五樓前後住了四年居住該處期間，大樓沒有雇用管理員，也沒有裝
      灑不明液體，有燒起來。因為樓梯間設有火災警報器，我們是聽到警報聲才衝
      出來看。並幫忙滅火，當時對面住戶還不知道已經失火，是我們把火撲滅後才
      敲門叫他們。我兒子先提了一桶水，但澆不熄，我才進去拿我家的滅火器。大
      樓公用滅火器放置在外面陽台和樓梯轉角都有，當時火勢蠻大的，鐵門的紗網
      有燒起來，裡面木門的情形我不清楚，但沒有燒到樓梯扶手；我兒子提水出來
      時有聽到人往樓下跑的聲音（當時整棟大樓已經斷電），我先生在從陽台往下
      看，但沒有看到有人衝出去。對面住戶夫妻是我敲門告知後他們才知道，當天
      他們睡得很沉，他們二人是一起出來，我先生從陽台往下看係在他們夫妻出來
      之前。對面住戶夫妻出來時，手上沒有拿滅火器，當時火已經撲滅，他們只跟
      我們講話。失火之前我兒子有聽到樓梯間好像是一男一女在講話，但聲音很小
      ，聽不清楚他們說什麼。我沒有向對面住戶說樓梯間有一男一女在講話，一個
      坐電梯一個走樓梯，我只說有聽到一男一女在講話，以為是他們回來了等語。
      查該證人係首先知道火災之人，甚且其先生、兒子又是最先從陽台往下看，均
      未能看見有如告訴人所指訴之情形，益可見其指訴之不實。
    III證人即當場目擊被告與另一男子步出告訴人樓下住處之陳建森固結證稱：「我
      見到一個女的自大樓大門走出來，後面跟著一個男的：：我以前沒有見過他們
      ：：（問：該處照亮程度？）很亮，該處有電燈」、「（問：當時見到的確係
      被告二人？）除非世上有另一人與乙○○長的一模一樣。那個男的頭髮是長的
      ，中等身材。看到的女子確係乙○○無誤」等情（見偵查卷第八頁反面、第九
      頁、第三十六頁、原審八十八年十二月十六日訊問筆錄），證人朱哲毅亦證稱
      確有見到一男一女自該處走出等語（見偵查卷第五十四頁），與告訴人之指訴
      互核一致，然證人陳建森於八十八年一月十八日第一次接受警方訪談時，並未
      供稱所看的男子是誰，卻於八十八年一月廿三日警訊時，堅稱所看到的一女一
      分，偵訊及原審時則稱鄧雲富留長髮西裝頭、中等身材，該處很亮有電燈等語
      。惟鄧雲富係留平頭短髮，身高約一七五公分，為高等身材，有生活照片四張
      附於原審卷可稽，復經原審命法警丈量屬實。既然陳建森看到之處很明亮，何
      以卻指認鄧雲富為長頭髮及中等身材？從而證人陳建森之證詞，於鄧雲富之部
      分，即有瑕疵，且依甲○○所陳，其先生在從陽台往下看，既沒有看到有人衝
      出去，則證人陳建森所證一個女的自大樓大門走出來，後面跟著一個男的等情
      ，是否為真實，亦非無疑；另一證人朱哲毅並不能清楚指出上訴人即為案發當
      時從大門口走出之女子，於上訴人之部分，又無其他積極之證據可資補強，自
      不應採為不利於上訴人之證據。
    Ⅳ告訴人之配偶汪鑫佐於八十八年一月十四日之警訊時證稱：『據我鄰居告訴我
      ，因他兒子（目前就讀大學）深夜仍在打電腦，故火災發生前，在五樓樓梯間
      曾聽到一男一女在講話，之後該一男一女係分乘電梯及步行走樓梯離開，不久
      即發現著火』；「發生火災時，我與我太太都在睡覺，聽到有人按門鈴按得很
      急促，我起來開門一看，門外火勢很大，我太太便馬上到陽台去拿滅火器，我
      家滅火器前後各有一個，前面的放在陽台：：後來我太太看我拉滅火器之拴子
      拉不開，便急忙跑去打電話報警，然後外面的鄰居就把火滅了，接著警察就來
      了。：：我沒有看到縱火的人，但是我太太有看到。且滅火器在我們大樓五樓
      以下每戶均有配置，在樓梯間還有三個：：」云云，然依證人甲○○上開證稱
      可知，其夫於得知火警之際，聽到樓梯間有跑步聲且依其子稱起火前有一男一
      ，警報器自動切斷電源，自無汪鑫佐所稱『一男一女係分乘電梯及步行走樓梯
      離開』之可能，退而言之，縱有汪鑫佐所稱『一男一女係分乘電梯及步行走樓
      梯離開』之情事，亦不能證明該女子即係被告，且證人另證稱對面住戶夫妻出
      來時，手上沒有拿滅火器，當時火已經撲滅，他們只跟我們講話等情，亦與汪
      鑫佐之指訴不符，故其指訴亦有瑕疵。
    Ⅴ被告與其姐傅琪惠間確有房租方面的糾紛，兩人因此發生口角爭執，為其二人
      所陳述在卷，然其兩人親為姐妹，縱有房租糾葛，被告有無因此放火燒屋之原
      因，亦非無疑。再被告乙○○於警訊中供承最後一次前往告訴人住處係八十七
      年七月之前，八十八年未曾前往告訴人住處（見偵查卷第十二頁）在卷；而鄧
      雲富於警訊中先稱最近前往告訴人住處係三年前（約八十五年左右），嗣改稱
      於八十八年一月二十三日晚上八時左右曾與其妻乙○○走到告訴人住處大門處
      又回頭，再改稱係八十八年一月十三日晚上曾與其妻前往告訴人住處樓下（見
      偵查卷第十四至十六頁），二人所言前後多所矛盾；承辦警員賴茂進於偵查中
      復證稱被告二人對不在場證明供述確有不一致情形（見偵查卷第四十七頁），
      固屬真實，惟既不能證明該放火之女子係被告，被告就其是否有利之不在場證
      明，若有矛盾之情事，亦不能以此為其不利之證據，是顯難僅憑告訴人片面之
      指訴，遽而認定被告乙○○確有此部分之犯行。此外，本院復查無其他積極證
      據足資證明被告乙○○有何公共危險之犯行，即不能證明被告犯罪。
五、原審未詳予勾稽即科處被告罪行，其認事用法容非妥適，是以被告提起上訴否認
    犯罪即有理由，應由本院撤銷，並為被告此部分無罪之諭知。
據上論斷，應依刑事訴訟法第三百六十九條第一項前段、第三百六十四條、第三百零
一條第一項前段，判決如主文。
本案經檢察官陳明光到庭執行職務。
中      華      民      國      九十二      年     五     月    十三    日
                              臺灣高等法院刑事第二十一庭
                                  審判長法  官  葉  騰  瑞
                                        法  官  莊  明  彰
                                        法  官  黃  國  忠
右正本證明與原本無異。
檢察官如不服本判決，應於收受送達後十日內向本院提出上訴書狀，其未敘述上訴理
由者，並得於提起上訴後十日內補提理由書（均須按他造當事人之人數附具繕本）。
                                        書記官  劉  貞  達
中      華      民      國      九十二      年     五     月    十五    日


司法院資訊處製作；財團法人民間司法改革基金會備份。
